【裁判字號】    92,自,46
【裁判日期】    920425
【裁判案由】    詐欺
【裁判全文】
臺灣臺北地方法院刑事判決                            九十二年度自字第四六號
    自  訴  人  玉歐登股份有限公司
    代  表  人  甲○○
    被      告  戊○○
    選任辯護人  李曉平律師
    被      告  乙○○
右列被告等因詐欺案件，經自訴人提起自訴，本院判決如左：
    主  文
戊○○、乙○○均無罪。
    理  由
一、自訴意旨略以：被告戊○○係財團法人伊甸社會福利基金會（以下簡稱伊甸基金
    會）董事長，伊甸基金會於民國九十一五月三日至六月二日止，為期一個月，與
    台北市政府社會局假台北松山菸廠合辦馬博覽會活動，故於九十一年四月籌備期
    間，由伊甸基金會幹部即被告乙○○與自訴人接洽，向自訴人承租馬匹六十隻、
    馬車二部、馬飼料供應一個月及為數二十人之人力支援薪資、食宿費用等，前揭
    工作酬勞言明為新台幣（下同）一百七十八萬六千五百元，被告乙○○並交付百
    慧德實業有限公司被告丙○○所開立之五十萬元及一百二十萬元支票、應力工程
    有限公司被告丁○○所開立之八萬六千五百元支票作為給付（被告丙○○、丁○
    ○另行審結），詎前開支票三紙屆期提示後均因拒絕往來而遭退票，而馬博覽會
    結束後自訴人亦支出搬遷及運費等共十五萬元，竟遭被告戊○○拒絕支付，因認
    被告戊○○、乙○○共同涉有詐欺取財犯行等語。
二、按事實之認定，應憑證據，如未能發現相當證據，或證據不足以證明，自不能以
    推測或擬制之方法，以為裁判基礎，又認定不利於被告之事實，須依積極證據，
    苟積極證據不足為不利於被告事實之認定時，即應為有利於被告之認定，更不必
    有何有利之證據，最高法院分別著有四十年台上字第八十六號、三十年上字第八
    一六號判例可參；況告訴人之告訴，係以使被告受刑事訴追為目的，是其陳述是
    否與事實相符，仍應調查其他證據以玆審認，自訴亦同（最高法院五十二年台上
    字第一三○○號判例參照）；而按刑法第三百三十九條第一項詐欺取財罪之成立
    ，係意圖為自己不法或第三人不法所有，以詐術使人將本人或第三人之物交付為
    要件，又所謂以詐術使人交付，必須被詐欺人因其詐術而陷於錯誤，若其所用方
    法不能認為詐術，亦不致使人陷於錯誤，即不構成該罪，最高法院四十六年台上
    字第二六○號判例參照。至於民事債務當事人間，若有未依債務本旨履行給付之
    情形，在一般社會經驗而言，原因非一，其因不可歸責之事由而無法給付，或因
    合法得對抗他造主張抗辯而拒絕給付，甚至債之關係成立後，始行惡意遲延給付
    ，皆有可能，非必出於自始無意給付之詐欺犯罪一端；又刑事被告依法不負自證
    無罪之義務，故在別無積極證據之情形下，自難違反刑事訴訟法第一百五十四條
    之規定，以被告單純債務不履行之狀態下，推定被告自始即有不法所有之意圖而
    施用詐術。按認定犯罪所憑之事證，必須基於吾人一般社會生活經驗認為大致可
    信，且除認定被告犯罪之外，無從本於同一事證為其他有利於被告之合理推斷，
    始足據為有罪判決之心證基礎，故關於債務不履行之事實，除非被告業已自白其
    為財產犯罪之結果，苟無其他足以證明行為人自始具有不法所有意圖之積極證據
    ，自不得率先推定被告心存犯罪故意，而令自證無罪之義務。
三、本件自訴人認被告等涉有詐欺取財犯行，無非係以馬博覽會貴賓券、支票及退票
    理由單、存證信函、乙○○名片、台北市政府社會局函等，為其所憑之主要論據
    。訊據被告乙○○固坦承向自訴人承租馬匹等之事實、被告戊○○固坦承伊甸基
    金會舉辦馬博覽會之事實，惟均堅決否認有何詐欺取財之犯行，被告乙○○辯稱
    ：其為菲梵展覽公司（以下簡稱菲梵公司）總經理，為了幫伊甸基金會籌募因納
    莉風災所須之重建基金，因此才於九十一年二月八日至十七日、同年五月二日至
    六月三日，分別於台中及台北舉辦馬博覽會活動，雙方約定由菲梵公司負責本活
    動之籌劃、執行並支付一切費用，伊甸基金會則負責一切對外之行文與商借場地
    ，本活動所幕得經費由伊甸基金會暫代收，實際營收之百分之七十則捐作伊甸基
    金，惟因馬博覽會活動收入不甚理想，致使菲梵公司雖已投入近五百萬元仍因入
    不敷出導致週轉不靈而倒閉，因而無法支付自訴人費用，並非自始即有詐欺意圖
    等語，被告戊○○辯稱：當初因乙○○代表菲梵公司與伊甸基金會接洽，提出馬
    博覽會執行計劃書，欲將馬博覽會盈餘作為伊甸基金會之重建基金，才由伊甸基
    金會總幹事林錦川開會同意上開計劃，雙方約定一切與廠商之交易均由菲梵公司
    為之，伊甸基金會僅負責商借活動場地及邀請相關單位及貴賓，其雖為伊甸基金
    會無給職董事長，然上開會議其並未參予，也未與乙○○或自訴人有過任何接觸
    ，因此其不僅未對自訴人施用任何詐術，亦未與乙○○有何犯意聯絡；況本件經
    結算後並無任何盈餘，因此伊甸基金會已將代收款全數歸還予菲梵公司，並無任
    何獲利等語，經查：
    （一）自訴人雖提出被告乙○○所交付之支票跳票資料，認被告人乙○○有詐欺
          犯行，惟被告於本次台北馬博覽會舉辦之前，亦曾於九十一年二月十二日
          起至同月十七日止，以菲梵公司名義與伊甸基金會合作、向自訴人承租馬
          匹在台中市舉辦馬博覽會，台中馬博覽會被告應給付自訴人之活動費用共
          一百七十一萬元，而被告亦依約給付完畢等情，業據自訴人供述屬實（見
          本院九十二年三月二十八日訊問筆錄），並有台中馬博覽會馬匹支出明細
          自訴人請款資料一紙附卷可參，足見自訴人與被告在台北馬博覽會之前即
          有交易存在，且該交易並無任何違常情事，則自訴人因前次交易順利而再
          與被告乙○○合作，尚難認被告乙○○有何施用詐術可言。況被告於台北
          馬博覽會應給予自訴人之費用共約為二百二十多萬元，與前開台中馬博覽
          會應給付予自訴人費用差距不大，並無突然增加甚多之情事，亦難認被告
          乙○○主觀上有何利用前次交易成功以詐騙自訴人再為本次交易而詐欺取
          財之犯意。
    （二）再者，被告乙○○於本次台北馬博覽會共應支付二百二十多萬元，於活動
          後約一個多禮拜給付自訴人訂金四十萬元，活動後二個禮拜陸續給付自訴
          人十萬元及四萬五千元等情，業據自訴人供述屬實（見本院九十二年三月
          二十八日訊問筆錄），若被告乙○○與自訴人訂約之初即存有詐欺取財之
          故意，衡情應自始拒付任何金額，豈有尚陸續給付款項之理？此外，本次
          台北馬博覽會之總收入為二百五十八萬八千四百八十元，惟該活動之支出
          卻高達五百多萬元，因此會後結算並無任何盈餘等情，業據伊甸基金會之
          總幹事林錦川證述屬實（見本院九十二年四月十一日審理筆錄），並有台
          北馬博覽會相關收入及支出項目明細表一紙附卷可參，足見被告乙○○承
          辦台北馬博覽會活動確有虧損無誤，則被告辯稱舉辦活動之收入不足以支
          付該活動之支出，並非故意不給付自訴人款項等語，尚堪採信。而伊甸基
          金會將所代收之款項扣掉預付予被告乙○○之週轉金及廣告等支出後，所
          返還予被告乙○○之尾款僅有七十六萬三千一百九十元（見前開收入及支
          出項目明細表），被告乙○○將其中三十八萬元用以給付印刷費，其餘款
          項用以支付其他開銷等情，有清償證明書可參，被告乙○○舉辦該活動所
          取得之收入既均已用在清償支出，而無任何剩餘，吾人自難僅以被告陳金
          榮事後未就所剩餘之款項全數支付予自訴人，遽而推論被告於訂約之初即
          有詐欺取財之故意。
    （三）此外，自訴人雖提出被告乙○○名片載明乙○○係伊甸基金會公關及招商
          組組長，然馬博覽會活動均由伊甸基金會對外出名行文，則為便宜行事使
          活動順利舉行，在無涉及任何法律效果之情形下，尚難認該名片之記載有
          何施用詐術可言。況被告乙○○辯稱：其並未以該名片對外向廠商行使訂
          約，也沒告訴自訴人其代表伊甸基金會，而自訴人不僅知道締約對象是菲
          梵公司，還到過菲梵公司討論締約細節等語（見本院九十二年四月十一日
          審理筆錄），而自訴人於台中馬博覽會及台北馬博覽會二次活動中，均係
          向被告乙○○之菲梵公司請款，而非向伊甸基金會請款，此有台中馬博覽
          會馬匹支出明細表、自訴代表人甲○○簽立之簽收單各一紙附卷可參，益
          證自訴人自始即知其締約之對象為菲梵公司而非伊甸基金會，是以自訴人
          指稱因為馬博覽會活動是由伊甸基金會出名、誤以為締約對象是伊甸基金
          會而陷於錯誤云云，顯不足採。
    （四）又被告戊○○雖為伊甸基金會董事長，然自訴人自承從未見過被告戊○○
          ，本件均係被告乙○○與其接洽等語，顯見被告戊○○並無任何向自訴人
          施用詐術之犯行，又自訴人並未舉證證明被告戊○○與被告乙○○有何事
          前之犯意聯絡，尚難僅以其為伊甸基金會之董事長而謂其與被告乙○○有
          共犯之犯行，況本件被告乙○○並不構成詐欺取財罪已如前述，則被告黃
          秉德亦難認有何詐欺取財犯行。
     綜上所述，本件被告等縱有積欠自訴人款項未清償，然此純屬民事債務不履行
     範疇，與刑法詐欺取財罪之構成要件有間，此外，又查無其他積極證據足證被
     告等有何自訴人所指之犯行，本件不能證明被告等之犯罪，自應均為無罪之諭
     知。
據上論斷，應依刑事訴訟法第三百四十三條、第三百零一條第一項，判決如主文。
中    華    民    國      九十二    年      四      月     二十五      日
                                      臺灣臺北地方法院刑事第二庭
                                          法      官  蔡  如  琪
右正本證明與原本無異。
如不服本判決，應於判決送達後十日內，向本院提出上訴狀。
                                          書  記  官  黃  鈴  容
中    華    民    國      九十二    年      四      月     二十五      日


司法院資訊處製作；財團法人民間司法改革基金會備份。
